【裁判字號】    97,簡,53
【裁判日期】    970818
【裁判案由】    返還公法上不當得利
【裁判全文】
高雄高等行政法院簡易判決
                                     97年度簡字第00053號
原      告  中央健康保險局南區分局
代  表  人  甲○○  經理
訴訟代理人  乙○○
被      告  丙○○
上列當事人間因返還公法上不當得利事件，原告提起行政訴訟，
本院判決如下：
    主  文
被告應給付原告新台幣壹萬玖仟貳佰玖拾捌元及自民國97年4月2
9日起至清償日止，按週年利率百分之5計算之利息。
訴訟費用由被告負擔。
    事實及理由
一、原告起訴主張：
（一）按「無法律上之原因而受利益，致他人受損害者，應返還
      其利益。」民法第179條定有明文。查被告丙○○因行方
      不明，經台南縣警察局永康分局永信出所於民國95年7月5
      日登記為協尋人口，且其居留已逾內政部入出國及移民署
      核定95年8月31日之期限，依全民健康保險法第11條第2款
      及第3款之規定，即非屬本保險對象，應予退保。惟被告
      卻於95年9月1日至96年8月8日期間，以全民健康保險保險
      對象身分，至台南縣連婦產科醫院等全民健康保險特約醫
      事服務機構就醫，致原告代其給付醫療費用共計新台幣（
      下同）19,298元。
（二）被告丙○○於上開期間，既不得參加全民健康保險，與原
      告之間應無任何法律上關係，詎其卻持全民健康保險卡至
      全民健康保險特約醫事服務機構就醫，致原告在無法律上
      原因之下，代其負擔上開醫療費用，被告依法自應返還原
      告代其給付之上開醫療費用等語，爰聲明求為判決被告應
      給付原告19,298元，及自起訴狀繕本送達之翌日起至清償
      日止，按週年利率百分之5計之利息。
二、被告經本院合法通知後未於準備程序到庭陳述，亦未提出書
    狀為何聲明或陳述。
三、本件之爭點為被告自95年9月1日至96年8月8日期間，以全民
    健康保險保險對象身分，至台南縣連婦產科醫院等全民健康
    保險特約醫事服務機構就醫，致原告代其給付醫療費用共計
    19,298元，原告得否依公法上之不當得利之法律關係請求被
    告返還？茲分述如下：
（一）按「前條以外之訴訟，由被告住所地之行政法院管轄，其
      住所地之行政法院不能行使職權者，由其居所地之行政法
      院管轄。被告在中華民國現無住所或住所不明者，以其在
      中華民國之居所，視為其住所；無居所或居所不明者，以
      其在中華民國最後之住所，視為其住所；無最後住所者，
      以中央政府所在地，視為其最後住所地。訴訟事實發生於
      被告居所地者，得由其居所地之行政法院管轄。」為行政
      訴訟法第14條所明定。被告係大陸地區人民，與台灣地區
      人民丁○○結婚後，設址於台南市○○路○段70號，嗣因
      離家出走於95年7月5日經其配偶申報登記為行方不明之協
      尋人口，且其居留已逾內政部入出國及移民署核定95年8
      月31日之期限，並於96年8月26日自高雄機場出境，現已
      回大陸地區之原住所即福建省建陽市西橋新村1號樓501室
      等情，有其旅行證、大陸人士申請來口資料查詢作業、中
      外旅客入出境紀錄查詢作業、受理大陸地區人民行方不明
      人口案件登記表及內政部入出國及移民署97年4月8日大多
      署資處娟字第09711239620號暨附件附本院卷可稽，並據
      證人即被告配偶丁○○於本院準備程序時到場證述屬實。
      本件被告現在台灣地區雖無住所，但其離開台灣地區前在
      台灣地區有住所，揆諸前揭法律規定，應以其在台灣地區
      最後之住所，視為其住所，故本院對本件有管轄權，先此
      說明。
（二）次按「不符前項資格規定，而在台灣地區領有居留證明文
      件，並符合第8條所定被保險人資格或前條所定眷屬資格
      者，自在台居留滿4個月時起，亦得參加本保險為保險對
      象。」「有下列情形之一者，非屬本保險保險對象，已參
      加者，應予退保：．．．2、失蹤滿6個月者。3、喪失前
      條所定資格者。」「保險對象依第11條規定應退保者，自
      應退保之日起，不予保險給付；已受領保險給付者，應返
      還保險人所支付之醫療費用。」全民健康保險法第10條第
      2項、第11條第2款、第3款及第45條分別定有明文。
（三）本件被告原係全民健康保險之保險對象，惟其因離家出走
      於95年7月5日經其配偶申報登記為行方不明之協尋人口，
      且其居留已逾內政部入出國及移民署核定95年8月31日之
      期限等情，已如前述，準此，其經核發之旅行證即居留證
      明文件，應自95年9月1日起失其效力。依全民健康保險法
      第10條第2項、第11條第2款及第3款之規定，即非屬全民
      健康保險之保險對象，應予退保，已甚明確。
（四）又查，被告自95年9月1日至96年8月8日之期間，以全民健
      康保險保險對象身分，至台南縣連婦產科醫院等全民健康
      保險特約醫事服務機構就醫，致原告代其給付醫療費用共
      計19,298元，經被告以96年12月25日健保南醫字第096200
      1490號函催告被告清償未果等情，有中央健康保險局保險
      對象門診就醫紀錄明細表、被告審核「不符合加保資格者
      」病理明細表及原告前揭函文附卷可稽，應可信實。
（五）按全民健康保險制定之目的，係為增進全體國民健康，以
      提供醫療保健服務，全民健康保險法第1條定有明文。再
      者，全民健康保險係屬於強制性保險，故該法具公法性質
      ，因該法律關係所生之爭執即屬公法事件。本件被告既不
      符合全民健康保險之保險資格，卻於上開期間以全民健康
      保險之保險對象身分就醫，致原告支出全民健康保險醫療
      費用19,298元，被告即屬無法律上之原因而受有利益，致
      他人受損害，而構成公法上之不當得利，至屬明確。
四、綜上所述，原告依據公法上不當得利之法律關係，提起一般
    給付之訴，請求被告返還原告所支出之全民健康保險醫療費
    用19,298元，附加利息，一併償還；而依民法第233條第1項
    前段及第203條規定，遲延之債務，以支付金錢為標的者，
    債權人得請求依法定利率計算之遲延利息；應付利息之債務
    ，其利率未經約定，亦無法律可據者，週年利率為5%。故本
    件原告訴請被告給付19,298元及自起訴狀繕本送達被告翌日
    即97年4月29日（本件起訴狀繕本經本院囑託財團法人海峽
    交流基金會送達，經該基金會以航空雙掛號方式直接請郵政
    機關交寄後，被告已於97年4月28日收受本件起訴狀繕本，
    並於航空郵政回執中親自簽名，有該航空郵政回執附卷可稽
    ）起至清償日止，按週年利率5﹪計算之法定遲延利息，為
    有理由，應予准許。又本件為簡易訴訟事件，爰不經言詞辯
    論為之。
五、據上論結，本件原告之訴為有理由，爰依行政訴訟法第233
    條第1項、第236條、第195條第1項前段、第98條第1項前段
    ，判決如主文。
中    華    民    國    97    年     8    月   18     日
              高雄高等行政法院第三庭
                                法官  詹 日 賢
以上正本係照原本作成。
如不服本判決，應於送達後20日內，向本院提出上訴狀並表明上
訴理由，如於本判決宣示後送達前提起上訴者，應於判決送達後
20日內補提上訴理由書（須按他造當事人人數附繕本）。
中    華    民    國    97    年     8    月   18     日
                              書記官  宋 鑠 瑾
附註：
行政訴訟法第235條（第1項、第2項）：
對於適用簡易程序之裁判提起上訴或抗告，須經最高行政法院之
許可。
前項許可，以訴訟事件所涉及之法律見解具有原則性者為限。


司法院資訊處製作；財團法人民間司法改革基金會備份。
